---
title: "Modelos de Box y Jenkins"
subtitle: "Trabajo 2. Análisis de Series de Tiempo"
author: "Bladimir Valerio Morales Torrez"
date: "Enero 2022"
output: 
  html_document:
      toc: yes
      toc_float: yes
      number_section: yes
editor_options: 
  chunk_output_type: console
---

```{r setup, include=FALSE}
knitr::opts_chunk$set(echo = TRUE)
#library(readxl)
library(tidyverse)
#library(dygraphs)
#library(fpp)
library(forecast)
library(tseries)
```

\newpage

# Introducción

Para este trabajo de análisis de series de tiempo se aplicarán técnicas de modelamiento en series temporales, específicamente los modelos de Box y Jenkins.

La serie de tiempo de estudio para este trabajo es:

* Indice de consumo de agua potable ICAP (enero 1990 a julio 2021).

Se puede encontrar el repositorio de datos y del informe en el siguiente enlace (https://github.com/bladimir-morales/series_de_tiempo).

Se puede visualizar el presente informe en formato pdf, en el siguiente enlace:

- https://bladimir-morales.github.io/series_de_tiempo/trabajo1.pdf

Se puede visualizar el presente informe en formato html, en el siguiente enlace:

- https://bladimir-morales.github.io/series_de_tiempo/trabajo1.html


# Indice de consumo de agua potable ICAP

## Descripción 

### Datos

El indice mensual de consumo de agua potable de Bolivia ICAP, es un indicador que nos permite conocer *la evolución y comportamiento* del consumo de agua potable de los sectores privado y público a nivel general con año base de 1990, así para este año el indice será igual a 100 y para las siguientes gestiones presentará una variación (incremento o decremento) respecto al año base de acuerdo al consumo de agua potable del mes a tratarse. 

### Periodo de estudio

La serie de tiempo esta con periodicidad mensual, comprendidos desde enero de 1990 hasta julio de 2021, teniendo en total 379 observaciones.

### Fuente de datos

La información del indice mensual de consumo de agua potable de Bolivia se puede encontrar en la página oficial del Instituto Nacional de Estadística (INE)^[www.ine.gob.bo], sección de "Estadísticas Económicas" y subsección "Servicios básicos". Específicamente se puede descargar los datos en formato establecido por la institución en excel del siguiente enlace: (https://nube.ine.gob.bo/index.php/s/M1H9axannIL7leg/download).

Los metadatos están disponibles en el Catálogo del Archivo Nacional de Datos (ANDA) del INE (http://anda4.ine.gob.bo/ANDA4_2/index.php/catalog/254).

Para fines prácticos se puso la variable en estudio en formato *.txt, el cual puede ser descargada del siguiente enlace (https://raw.githubusercontent.com/bladimir-morales/series_de_tiempo/main/data/agua.txt).

## Gráfico

```{r}
url<-"https://raw.githubusercontent.com/bladimir-morales/series_de_tiempo/main/data/agua.txt"
agua<-read.table(url,head=T)
agua_serie<-ts(agua$agua,start = c(1990,1),frequency = 12)

forecast::autoplot(agua_serie,series = "ICAP")+
  ggtitle("Indice mensual de consumo de agua potable en Bolivia: enero 1990 a julio 2021 \n 
          (año base 1990=100)")+
  xlab("Año")+ylab("ICAP")+
  theme(legend.position = "none")+
  scale_color_manual(values="#2B7DFF")
```

En el gráfico visualmente se puede observar que la serie de tiempo en estudio tendría tendencia aditiva y efecto estacional. 

### Tendencia

Para obtener la tendencia de la serie de tiempo, se aplicará una media móvil de orden 12 ya que las observaciones son mensuales.

```{r}
ma_agua_serie<-ma(agua_serie,order = 12)

autoplot(agua_serie,series = "ICAP")+
  autolayer(ma_agua_serie,series="Tendencia")+
  ggtitle("Tendencia del Indice mensual de consumo de agua potable en Bolivia")+
  xlab("Año")+ylab("ICAP")+
  scale_color_manual(values=c("#A4C4FC","#E80808"))
```

Con la media móvil de orden 12 se puede observar en el gráfico la tendencia aditiva de la serie de tiempo, cabe mencionar que en diciembre del 2016 a aproximadamente junio del 2017 hay una rampa decreciente que puede explicarse por un fenómeno climático de sequía y falta de lluvias en Bolivia, lo cual derivó a un desabastecimiento de agua en ocho de los nueve departamentos del país y en 94 barrios del departamento de La Paz existió un racionamiento de agua, esto se detalla de mejor manera el reportaje de CNN en español en su portal web^[https://cnnespanol.cnn.com/2016/11/21/declaran-emergencia-nacional-en-bolivia-por-sequia-y-falta-de-agua/].

### Estacionalidad

```{r}
ggseasonplot(agua_serie,main="Estacionalidad del Indice Mensual de Consumo de Agua Potable",
           year.labels = T,xlab="Mes",ylab="ICAP")
```

En este gráfico se puede observar que existe una tendencia creciente, ya que a medida que pasa cada año el consumo de agua potable va aumentando, por otro lado no se presente de manera clara el efecto estacional.

```{r}
monthplot(agua_serie,ylab="",main="Estacionalidad del Indice Mensual de Consumo de Agua Potable",
          labels = c("Ene","Feb","Mar","Abr","May","Jun","Jul","Ago","Sep","Oct","Nov","Dic"),
          xlab="Mes")
```

En este último gráfico se puede observar que podría existir un efecto estacional ya que en los meses de enero y noviembre asciende de manera muy leve el consumo de agua potable en Bolivia, pero en los demás meses se mantiene casi constantemente.

**Conclusión:**  
Se puede concluir entonces con un análisis visual que la serie en estudio del indice de consumo de agua potable en Bolivia tiene efecto de tendencia aditiva con una posible estacionalidad.

## Datos de entrenamiento y test

Para efectos de obtener un modelo óptimo y lo más preciso posible, se dividirá la serie de tiempo en dos conjuntos:

* Conjunto de datos de entrenamiento: 

Se tomará en cuenta los datos desde enero de 1990 hasta diciembre de 2019, contando con 360 observaciones.

* Conjunto de datos de test.

Se tomará en cuenta los datos desde enero de 2020 hasta julio de 2021, contando con 19 observaciones.

En el siguiente gráfico se puede observar la serie de entrenamiento y de test.

```{r}
agua_serie_ent<-ts(agua$agua,start = c(1990,1),end = c(2019,12), frequency=12)
agua_serie_test<-ts(agua$agua[361:379],start = c(2020,1), frequency=12)

autoplot(agua_serie_ent,series = "ICAP \nentrenamiento")+
  autolayer(agua_serie_test,series="ICAP \ntest")+
  ggtitle("Conjunto de entrenamiento y test del ICAP")+
  xlab("Año")+ylab("ICAP")+
  scale_color_manual(values=c("#469F4B","#A462EF"))
```



# Ajuste del Modelo de Box y Jenkins

Se aplicará el modelo de Box y Jenkins

## Estacionariedad

Para poder determinar de manenra teórica si la serie del ICAP es estacionaria se hará un análisis gráfico de la función de autocorrelación, 

### Función de autocorrelación 

```{r}
acf(agua_serie_ent)
```

### Test de estacionariedad de Box-Pierce

```{r}
Box.test(agua_serie_ent,type="Box-Pierce")
```


### Test de estacionariedad de Ljung-Box

```{r}
Box.test(agua_serie_ent,type="Ljung-Box")
```



```{r}
adf.test(agua_serie_ent)

log_agua_serie_ent<-log(agua_serie_ent)
dif_log_agua_serie_ent<-diff(log_agua_serie_ent,lag=1)
autoplot(dif_log_agua_serie_ent)
adf.test(dif_log_agua_serie_ent)

log_agua_serie_ent<-log(agua_serie_ent)
dif_log_agua_serie_ent<-diff(log_agua_serie_ent,lag=1)
dif2_log_agua_serie_ent<-diff(dif_log_agua_serie_ent,lag=12)
autoplot(dif2_log_agua_serie_ent)
adf.test(dif2_log_agua_serie_ent)


dif_agua_serie_ent<-diff(agua_serie_ent,lag=1)
dif2_agua_serie_ent<-diff(dif_agua_serie_ent,lag=12)
autoplot(dif2_agua_serie_ent)
adf.test(dif2_agua_serie_ent)





modelo<-arima(agua_serie_ent)
```


